【裁判字號】    97,訴,6657
【裁判日期】    980518
【裁判案由】    侵權行為損害賠償
【裁判全文】
臺灣臺北地方法院民事判決              97年度訴字第6657號
原      告  乙○○
訴訟代理人  林玉芬律師
複  代理人  袁秀慧律師
被      告  甲  ○
上列當事人間因原告提起刑事附帶民事訴訟，請求侵權行為損害
賠償事件，經本院刑事庭裁定移送前來，本院於民國98年4 月22
日言詞辯論終結，判決如下：
    主  文
原告之訴及假執行之聲請均駁回。
訴訟費用由原告負擔。
    事  實  及  理  由
一、原告主張：被告為立法委員，於民國94年11月間，與時任行
    政院長之原告發生口角風波，雙方因而互有爭辯。詎被告於
    同年月24日，以來賓身分參加衛星電視中文台「超級新聞駭
    客」節目（下稱系爭節目）錄影論及原告時，竟指稱：「…
    我們要注意是乙○○雖然在抓狂，他仍然不脫他邪派律師的
    一本角色…」等語，嚴重侵害原告之名譽權，自應對原告負
    擔侵權行為損害賠償責任。爰基於民法第184 條、第195 條
    第1 項侵權行為損害賠償法律關係。聲明：（一）被告應給
    付原告新台幣（下同）5,000,000 元，及自起訴狀繕本送達
    被告翌日即96年6 月26日起至清償日止，按年息百分之5 計
    算之利息。（二）被告應將附件所示之「道歉聲明」，以全
    國版頭版全十批之版面刊登於自由時報、中國時報、聯合報
    、民眾日報；以新聞版Ａ疊頭版小全頁刊登於蘋果日報各1
    日。（三）願供擔保請准宣告假執行。
二、被告則以：被告受邀參加系爭節目，討論主題即媒體畫面「
    邪派律師？」字幕所示，就此主題詢問被告意見時，被告就
    原告身為行政院長等言行具體評論，並針對主題被動回應評
    價原告不脫邪派律師本色，乃屬以善意發表可受公評之適當
    言論等語，資為抗辯。聲明：（一）原告之訴駁回。（二）
    如受不利判決，願供擔保請准宣告免為假執行。
三、兩造不爭執事項：
（一）被告為立法委員，於94年11月間，與時任行政院長之原告
      發生口角風波，雙方因而互有爭辯。
（二）被告於94年11月24日，以來賓身分參加系爭節目錄影論及
      原告時，指稱：「…我們要注意是乙○○雖然在抓狂，他
      仍然不脫他邪派律師的一個本色…」等語。
四、茲兩造於本院審理時協商爭點：被告指稱「…我們要注意是
    乙○○雖然在抓狂，他仍然不脫他邪派律師的一個本色…」
    等語，是否屬於言論自由保護範圍？是否構成侵權行為？如
    被告上開指稱構成侵權行為，原告請求被告給付慰撫金5,00
    0,000 元，有無理由？請求被告刊登附件所示之「道歉聲明
    」，有無理由？
（一）按所謂之名譽，及指人格之社會評價，故名譽有無受侵害
      ，應以社會上對其評價是否貶損以為斷，倘依社會觀念足
      認其人之聲譽已遭貶損，即足當之。又行為人是否侵害名
      譽，應斟酌被害人在社會上之地位依客觀標準判斷。次按
      言論自由為人民之基本權利，憲法第11條有明文保障，國
      家應給予最大限度之維護，俾其實現自我、溝通意見、追
      求真理及監督各種政治或社會活動之功能得以發揮。惟為
      兼顧對個人名譽、隱私及公共利益之保護，法律尚非不得
      對言論自由依其傳播方式為合理之限制。司法院大法官會
      議第509 號解釋揭櫫明確。惟名譽係開放概念，行使言論
      自由是否因而侵害他人之名譽，構成不法，應依法益權衡
      加以判斷。上開509 號解釋旨在衡平憲法所保障之言論自
      由與名譽權兩種法益，在民事事件中，就行使言論自由是
      否構成不法侵害，基於法律秩序的統一性，應就整體法規
      範予以評價考量，因憲法為民事法之上位規範，在為民事
      法解釋時亦不應違反憲法原則及憲法精神，而應採合憲解
      釋為之，是上開509 號解釋於民事法中應予適用，即將該
      解釋文揭櫫之概念及刑法第310 條第3 項、第311 條除外
      規定，置於民事個案中予以考量，而作為侵害名譽權行為
      之阻卻不法事由，俾使上開509 號解釋揭櫫之精神在下位
      法律規範中之之價值判斷一致，以維護法律秩序之整體性
      。再按發表言論與陳述事實不同，意見為主觀之價值判斷
      ，無所謂真實與否，在民主多元社會，各種價值判斷均應
      容許，而受言論自由之保障，僅能藉由言論之自由市場機
      制，使真理愈辯愈明而達到去蕪存菁之效果。因此對於可
      受公評之事，縱加以不留餘地或尖酸刻薄之評論，亦受憲
      法之保障，蓋維護言論自由即所以促進政治民主與社會之
      健全發展，與個人名譽可能遭受之損失兩相權衡，顯有較
      高之價值。惟事實陳述本身涉及真實與否，雖其與言論表
      達在概念上偶有流動，有時難期涇渭分明，若言論係以某
      項事實為基礎，或發言過程中夾論夾敘，將事實敘述與評
      論混為一談，在評價言論自由與保障個人名譽權之考量上
      ，仍應考慮事實之真偽。又而權衡個人名譽對言論自由之
      退讓程度時，於自願進入公眾領域之公眾人物，或就涉及
      公眾事務領域之事項，更應為較高程度之退讓。
（二）經查，綜觀系爭節目對話內容「（主持人趙少康問）：他
      （指原告）到夏龍灣去幹嘛？」、「（被告答）：對，所
      以他今天一句話都沒有吭…」、「（趙少康問）：所以你
      的深喉嚨，在他的身邊都有？」、「（被告答）：最近很
      多深喉嚨，因為範圍很廣，範圍很廣。」、「（來賓陳淑
      琬答）：難怪邱委員的聲音都一直沒啞，喉嚨很多。」、
      「（被告答）：我是覺得，我們要注意是乙○○雖然在抓
      狂，但是他仍然不脫他邪派律師的一個本色，所以他仍然
      能用各種的方法希望能夠，也就是雷倩剛才提到的，希望
      能夠轉移，把從高捷弊案的焦點能夠轉移掉，看他能不能
      就此脫困…」等情，為兩造所不爭執，並經本院刑事庭法
      官於另案95年度易字第1615號刑事案件審理時勘驗屬實，
      堪可認定。已徵被告上開所稱「…我們要注意是乙○○雖
      然在抓狂，他仍然不脫他邪派律師的一個本色…」等語，
      應屬單純發表意見予以評論，並非陳述事實。則依前開說
      明，縱被告以此「邪派律師」等不留餘地或尖酸刻薄之方
      式予以評論，仍應受憲法之保障。再參酌原告時任行政院
      長，動見觀瞻，堪認屬於自願進入公眾領域之公眾人物，
      在權衡其個人名譽對言論自由之退讓程度時，更應為較高
      程度之退讓等情相互以觀。益徵被告對原告發表上開言論
      ，當屬言論自由保護之範圍。從而，被告辯稱：上開指稱
      應受憲法言論自由之保障乙節，即屬有據，堪予採認。原
      告主張被告上開指稱侵害其名譽權，應負擔侵權行為損害
      賠償責任云云，洵屬誤會，即無足採。
（三）被告既無庸負擔侵權行為損害賠償責任，業如前述，則兩
      造其餘協商爭點，自無再予探究之必要，附此敘明。
五、綜上所述，原告基於民法第184 條、第195 條第1 項侵權行
    為損害賠償法律關係，訴請被告給付5,000,000 元，及自起
    訴狀繕本送達被告翌日即96年6 月26日起至清償日止，按年
    息百分之5 計算之利息；暨被告應將附件所示之「道歉聲明
    」，以全國版頭版全十批之版面刊登於自由時報、中國時報
    、聯合報、民眾日報；以新聞版Ａ疊頭版小全頁刊登於蘋果
    日報各1 日，均無理由，不應准許。又原告之訴既經駁回，
    則其假執行之聲請亦失所附麗，應併予駁回，同予敘明。
六、本件事證已臻明確，兩造其餘攻擊防禦方法、所提證據，及
    被告聲請傳訊證人吳敦義，經審酌後認均無礙判決之結果，
    爰不予一一論述或予以調查。
七、據上論結，本件原告之訴為無理由，並依民事訴訟法第78條
    ，判決如主文。
中    華    民    國    98    年     5    月     18   日
                  民事第二庭    法  官  黃呈熹
以上正本係照原本作成。
如對本判決上訴，須於判決送達後20日內向本院提出上訴狀。
中    華    民    國    98    年     5    月     18   日
                                書記官  傅美蓮


司法院資訊處製作；財團法人民間司法改革基金會備份。
